【裁判字號】    95,訴,1293
【裁判日期】    950613
【裁判案由】    毒品危害防制條例
【裁判全文】
臺灣板橋地方法院刑事判決              95年度訴字第1293號
公  訴  人  臺灣板橋地方法院檢察署檢察官
被      告  甲○○
上列被告因毒品危害防制條例案件，經檢察官提起公訴（95年度
毒偵字第1139號），本院判決如下：
    主  文
本件公訴不受理。
    理  由
一、公訴意旨略以：被告甲○○前因施用毒品案件，甫於民國94
    年8 月8 日觀察勒戒執行完畢而釋放，詎猶不知悔改，復基
    於施用第1 級毒品海洛因之概括犯意，於94年8 、9 月間某
    日起至95年1 月20日為警查獲前止，在台北縣樹林市○○街
    48巷4 號4 樓住處，連續施用第1 級毒品海洛因。嗣於95年
    1 月20日22時50分許在上開住處為警查獲，並扣得注射針筒
    4 支及分裝杓1 支等物，因認被告涉犯毒品危害防制條例第
    10條第1 項之施用第1 級毒品罪嫌等語。
二、按起訴之程序違背規定者，應諭知不受理之判決，並得不經
    言詞辯論為之，刑事訴訟法第303 條第2 款、第307 條分別
    定有明文。次按92年7 月9 日修正之毒品危害防制條例刪除
    2 犯及3 犯之規定，一改修法前繁雜之處遇程序，僅將施用
    毒品者簡化區分為初犯、再犯，並認施用毒品者係屬病患性
    犯人，以觀察、勒戒戒除其身癮，並以強制戒治去除其心癮
    。經觀察、勒戒或強制戒治執行完畢釋放後，若係5 年後再
    犯該條例第10條施用毒品罪者，與同條例第20條第1 項、第
    2 項關於「初犯」之處理方式相同，檢察官應先聲請法院裁
    定令被告入勒戒處所觀察、勒戒，並視有無繼續施用毒品傾
    向，決定應予釋放、為不起訴之處分，或應聲請法院裁定令
    入勒戒處所強制戒治；若係5 年內「再犯」同條例第10條施
    用毒品罪者，依同條例第23條第2 項規定，檢察官則應依法
    追訴。觀諸該條例第20條第3 項之修正理由：「觀察、勒戒
    或強制戒治5 年後再犯者，顯見前所實施之觀察、勒戒或強
    制戒治已足以遮斷其施用毒品之癮，為期自新及協助其戒除
    毒癮，對此5 年後再犯者，爰明定仍適用初犯之規定，先經
    觀察、勒戒、強制戒治之程序。」及同條例第23條第2 項之
    修正理由：「為配合簡化施用毒品犯之刑事處遇程序，並鑑
    於經觀察、勒戒或強制戒治執行完畢釋放後5 年內再犯者，
    其再犯率甚高，原據以實施之觀察、勒戒及強制戒治既已無
    法收其實效，自應施以刑事處遇。」顯然如施用毒品者係前
    經觀察、勒戒或強制戒治等治療程序執行完畢5 年後，始再
    施用毒品之初犯，因前所執行之觀察、勒戒或強制戒治已足
    收戒除毒癮之效，自應重新執行觀察、勒戒或強制戒治等治
    療程序，並於治療程序執行完畢後，由檢察官為不起訴處分
    ，毋庸對之追訴處罰；反之，在「再犯」之情形，因其先前
    所為治療程序顯未能收戒斷毒癮之效，且考量施用毒品者之
    再犯率偏高，乃簡化其刑事處遇程序，而逕予追訴處罰，不
    再施以治療程序。參酌上開立法理由，修正毒品危害防制條
    例就施用毒品者，祇於「初犯」及「5 年後再犯」二種情形
    ，有其追訴條件之限制，即須於初犯經觀察、勒戒或強制戒
    治釋放後，5 年內均無施用毒品之行為，始能認其前所實施
    之觀察、勒戒或強制戒治已足遮斷毒癮，而得於5 年後再犯
    時，再予適用初犯之規定，重行觀察、勒戒等程序。倘5 年
    內已經再犯，被依法追訴處罰，即與「5 年後再犯」之情形
    有別，且因已於「5 年內再犯」，顯見其再犯率甚高，原實
    施觀察、勒戒或強制戒治，已無法收其實效，而無5 年戒斷
    期之存在，自無再經觀察、勒戒及強制戒治之必要，應由檢
    察官逕行起訴，始符新法修正之本旨（最高法院95年度台非
    字第59號判決意旨參照），是施用毒品者因具有病患性犯人
    之特色，毒品危害防制條例並因而設有觀察、勒戒或進而實
    施強制戒治等治療程序，期能藉此程序之實施以收戒斷毒癮
    之療效，並對初犯及5 年後再犯施用毒品者，經觀察勒戒或
    強制戒治執行完畢後，毋庸對之追訴處罰，僅對曾經實施觀
    察、勒戒或強制戒治執行完畢後，既經完成療程，竟仍於5
    年內再犯施用毒品者，認前所實施之觀察、勒戒或強制戒治
    顯無法收其療效，即由檢察官逕行起訴，則施用毒品者，經
    觀察勒戒後認無繼續施用毒品傾向，已完成療程而釋放出所
    ，若於5 年內再犯施用毒品，固應依法訴追，此即毒品危害
    防制條例第23條第2 項所定之觀察、勒戒執行完畢釋放後，
    5 年內再犯第10條之罪之情形；惟倘經觀察勒戒後，認有繼
    續施用毒品傾向，法院並已為令入戒治處所施以強制戒治之
    裁定，自須以其接續之強制戒治已執行完畢，完成療程後，
    仍有出所後5 年內，再犯施用毒品行為，始得予以追訴處罰
    ，此即毒品危害防制條例第23條第2 項所定之強制戒治執行
    完畢釋放後，5 年內再犯第10條之罪之情形，於此種情形者
    ，茍未經依法執行法院裁定之強制戒治處分完畢，檢察官逕
    行提起公訴，即與毒品危害防制條例第23條第2 項所定之「
    強制戒治執行完畢釋放後，5 年內再犯第10條之罪」之訴追
    條件不符，其起訴違背程序，法院應依刑事訴訟法第303 條
    第1 款諭知不受理之判決。
三、經查：被告曾於93年間，因施用毒品案件，經台灣桃園地方
    法院以94年度毒聲字第122 號裁定送勒戒處所，觀察、勒戒
    後，認有繼續施用毒品傾向，經同院再以94年度毒聲字第12
    15號裁定令入戒治處所強制戒治，其期間為6 個月以上，至
    無繼續強制戒治之必要為止，但最長不得逾1 年。惟因被告
    為後天免疫缺乏症候群HIV 患者，經台灣新竹戒治所以符合
    戒治處分條例第7 條第1 款規定為由，拒絕入所，台灣桃園
    地方法院檢察署檢察官因以俟被告前開遭拒絕入所原因消滅
    ，再行傳喚被告到案執行戒治為由，將被告前開強制戒治案
    件簽准報結等情，經本院調閱台灣桃園地方法院檢察署94年
    度戒執一字第248 號全卷核閱無誤，是被告經觀察勒戒後，
    既經認定有繼續施用毒品傾向，並由台灣桃園地方法院裁定
    被告須進而接受強制戒治，依前說明，自須以其接續之強制
    戒治已執行完畢，完成療程後，仍有出所後5 年內，再犯施
    用毒品行為，始得予以追訴處罰，則被告因前開事由致未接
    受強制戒治處分執行完畢即行出所，並於出所期間再為本件
    施用毒品犯行，尚與毒品危害防制條例第23條第2 項所定之
    「強制戒治執行完畢釋放後，5 年內再犯第10條之罪」之訴
    追條件不符。檢察官未慮及此，遽以被告業經觀察勒戒後，
    於5 年內再為本件施用毒品犯行，即逕向本院提起公訴，其
    起訴應屬違背程序，爰不經言詞辯論，逕為諭知不受理之判
    決。
據上論斷，應依刑事訴訟法第303 條第1 款、第307 條，判決如
主文。
中    華    民    國    95    年    6     月    13    日
                  刑事第四庭審判長法  官  陳恆寬
                                  法  官  許必奇
                                  法  官  陳明偉
以上正本證明與原本無異
如不服本判決應於送達後10日內向本院提出上訴狀
                                  書記官  陳慧儷
中    華    民    國    95    年    6     月    13    日


司法院資訊處製作；財團法人民間司法改革基金會備份。
